臺灣高雄地方法院刑事判決　　　　　　 96年度簡上字第119號
上　訴　人
即　被　告　甲○○
上列上訴人因違反保護令罪等案件，不服本院高雄簡易庭95年度
簡字第7439號中華民國95年12月29日第一審刑事簡易判決（聲請
簡易判決處刑案號：臺灣高雄地方法院檢察署95年度偵字第2719
0 號），提起上訴，本院管轄之第二審合議庭判決如下：
    主  文
原判決撤銷。
甲○○無罪。
    理  由
一、聲請簡易判決處刑意旨略以：被告甲○○與被害人丙○○為
    夫妻，二人間具有家庭暴力防治法第3 條第1 款所定之家庭
    成員關係。被告前經本院家事法庭於民國95年4 月18日，依
    家庭暴力防治法第13條規定以95年度家護字第287 號民事通
    常保護令裁定禁止其對被害人實施身體或精神上不法侵害之
    行為及直接或間接騷擾行為。詎被告仍於95年8 月2 日晚間
    7 時許，在高雄市左營區○○○路42巷19弄2 號住處，徒手
    毆打被害人，致其受有左眼腫脹之傷害（傷害部分業經撤回
    告訴），而違反法院所為前開裁定，因認被告涉有家庭暴力
    防治法第50條第1 款之違反保護令罪嫌等情。
二、按犯罪事實應依證據認定，無證據不得認定犯罪事實；不能
    證明被告犯罪者，應諭知無罪之判決，刑事訴訟法第154 條
    第2 項、第301 條第1 項分別定有明文。次按事實之認定，
    應憑證據，如未能發現相當證據，或證據不足以證明，自不
    能以推測或擬制之方法，為裁判基礎；且認定不利於被告之
    事實須依積極證據，苟積極證據不足為不利於被告事實之認
    定時，即應為有利於被告之認定；另認定犯罪事實所憑之證
    據，雖不以直接證據為限，間接證據亦包括在內，然而無論
    直接證據或間接證據，其為訴訟上之證明，須於通常一般之
    人均不致有所懷疑，而得確信其為真實之程度者，始得據為
    有罪之認定，倘其證明尚未達到此一程度，而有合理之懷疑
    存在而無從使事實審法院得有罪之確信時，即應由法院為諭
    知被告無罪之判決（最高法院40年臺上字第86號、30年臺上
    字第816 號、76年臺上字第4986號判例意旨參照）。又家庭
    暴力防治法第50條之違反保護令罪，須行為人主觀上知有法
    院依該法第13條、第15條所為之禁止實施家庭暴力行為、禁
    止直接或間接騷擾、接觸、通話或其他連絡行為、命遷出住
    居所、遠離住居所、工作場所、學校或其他特定場所、命完
    成加害人處遇計畫：戒癮治療、精神治療、心理輔導或其他
    治療、輔導之裁定，而故意為違反裁定內容之行為，始足當
    之。倘行為人欠缺此項主觀要件，縱有違反保護令所為裁定
    內容之行為，仍不能成立本罪。另按「送達不能依前二條規
    定（向住居所送達及補充送達）為之者，得將文書寄存送達
    地之自治或警察機關，並作送達通知書兩份，一份黏貼於應
    受送達人住居所、事務所、營業所或其就業處所門首，另一
    份置於該送達處所信箱或其他適當位置，以為送達；寄存送
    達，自寄存之日起，經十日發生效力」，民事訴訟法第13 8
    條第1 、2 項固規定明確，惟此項寄存送達僅有訴訟上合法
    送達之效力，至受送達人是否確有收收送達或已知悉文書之
    內容，仍應由具體事證認定之，合先敘明。
三、本件公訴意旨認被告涉有違反保護令罪嫌，係以上訴人即被
    告（下稱被告）甲○○於警詢及偵查中之供述、被害人丙○○於警詢中之指訴、本院家事法庭95年度家護字第287 號民
    事通常保護令及高雄市政府警察局左營分局處理家庭暴力與
    兒少保護案件調查紀錄（通報）表為其主要論據。訊據被告
    固不否認有於前揭時、地徒手毆打被害人成傷等情，惟矢口
    否認有何違反保護令犯行，辯稱：我沒有收到保護令，又不
    識字，是這次毆打丙○○後，進了派出所，警察才對我說丙○○有聲請保護令等語。經查：
(一)被告與被害人丙○○係夫妻關係，且被告前因毆打被害人，
    經本院家事法庭於95年4 月18日，依家庭暴力防治法第13條
    規定以95年度家護字第287 號民事通常保護令裁定禁止其對
    被害人實施身體或精神上不法侵害之行為及直接或間接騷擾
    行為，惟被告又於同年8 月2 日晚間7 時許，在高雄市左營
    區○○○路42巷19弄2 號住處，徒手毆打被害人，致其受有
    左眼腫脹之傷害（傷害部分業經撤回告訴）等情，業據被告
    坦承不諱，核與證人即被害人丙○○於警詢中指訴情節大致
    相符，並有本院上開民事通常保護令、高雄榮民總醫院受理
    家庭暴力事件驗傷診斷書、高雄市政府警察局左營分局（舊
    城派出所）處理家庭暴力與兒少保護案件調查紀錄（通報）
    表各1 份在卷可稽，並經本院調取本院家事法庭95年度家護
    字第287 號卷宗〈下稱保護令卷〉核閱屬實，此部分之事實
    自堪認定。
(二)本件被害人丙○○於95年2 月2 日聲請核發民事通常保護令
    後，本院家事法庭依被害人所陳報被告住址即「高雄市左營
    區○○○路29號」，對於被告寄發應於95年3 月13日下午4
    時10分到庭之「調查通知書」，該通知書由被害人丙○○之
    胞妹丁○○於95年3 月3 日代為收受送達，而被告屆期並未
    到庭，有送達證書及報到單各1 份在卷可稽（保護令卷第7
    、9 頁）；復依前址再對被告寄發「處遇計畫通知書」1 份
    ，仍由丁○○於95年3 月15日代為收受送達，亦有送達證書
    1 份在卷可參（同上卷第18頁）。嗣依上址對於被告寄發前
    開民事通常保護令，則於95年4 月21日寄存送達於高雄市政
    府警察局左營分局舊城派出所（下稱舊城派出所），此有蓋
    有員警江成雲職章之送達證書1 份在卷為憑（同上卷第33頁
    ），而未曾有被告本人收受送達之紀錄。
(三)證人丁○○到庭證稱：這2 份送達證書（調查通知書、處遇
    計畫通知書）確係我所簽名並代我姊夫甲○○收受文書之送
    達，我收下這2 份文書後，沒有拆封，都直接交給我的姊姊
    丙○○，我不知道丙○○有沒有轉交給甲○○，我也沒有告
    訴甲○○代收文書的事情等語（本院96年度簡上字第119 號
    卷〈下稱簡上卷〉第37、38頁）；證人丙○○則到庭證稱：
    「高雄市左營區○○○路29號」是我娘家的地址，我跟甲○○都沒有住在那邊。我妹妹丁○○有沒有把這2 份文書（調
    查通知書、處遇計畫通知書）交給我，我已經沒有印象了，
    也不記得有沒有把這2 份文書交給甲○○。因甲○○不識字
    ，我也識字有限，通常如收到文件，我會唸給他聽，告訴他
    文書內容，如果內容過於深奧，他會去找別人幫他看。我曾
    經二度聲請核發保護令，之前那一次他知情，這一次我沒有
    告訴他，他不知道我又聲請核發保護令等語（簡上卷第41、
    42頁）。是被告有無收受本件保護令事件之調查通知書及處
    遇計畫通知書，而知悉本次聲請核發保護令事件，即有疑義
    。至證人即舊城派出所員警江成雲到庭證稱：本件民事通常
    保護令寄存送達之送達證書上的職章雖是我的，但並非我所
    蓋用，保護令的送達通常是由管區員警負責，我是保五（保
    安警察第五大隊）調派支援舊城派出所，並不負責收受送達
    保護令，我不知道本件保護令是誰收的，也不清楚後來作何
    處理等語（簡上卷第39頁），則關於本件民事通常保護令寄
    存送達有無遵守程序（送達通知書1 份黏貼於被告上址門首
    ，另1 份置於信箱或其他適當位置），被告有無或何時前往
    舊城派出所領取，即有不明。是被告辯稱並未領取本件民事
    通常保護令，並不知悉該保護令裁定內容等語，核與證人丁○○、丙○○所述相符，即非子虛，應堪採信。
(四)綜上所述，本件依檢察官所提證據，僅能證明本院家事法庭
    為上開民事通常保護令裁定後，被告確有與裁定內容相違而
    毆打被害人之行為，而未能舉證證明被告確有收受前開保護
    令並知悉裁定內容，對於違反保護令罪之主觀構成要件，仍
    屬不能證明，而有合理之懷疑存在，其為訴訟上之證明，尚
    未達於通常一般之人均不致有所懷疑，而得確信其為真實之
    程度，而使事實審法院得有罪之確信，自難以該罪名相繩。
    此外，本院依卷內現存資料，復查無被告有何犯行，揆諸前
    開說明，即屬不能證明被告犯罪。
四、原審遽為論罪科刑之判決，容有未恰，被告執此聲明上訴，
    指摘原判決不當，為有理由，應由本院將原判決撤銷改判，
    並為被告無罪之判決。至被告所涉傷害部分因檢察官僅於聲
    請簡易判決處刑書證據並所犯法條欄內敘明不另為不起訴處
    分，既未經起訴，本院即不得併予審理，應於本件違反保護
    令部分無罪判決如確定後，退由檢察官另行依法處理。末按
    簡易判決處刑所科之刑以宣告緩刑、得易科罰金之有期徒刑
    及拘役或罰金為限；又檢察官聲請以簡易判決處刑之案件，
    經法院認為有第451 條之1 第4 項但書之情形者，應適用通
    常訴訟程序審判之，刑事訴訟法第452 條定有明文；又按「
    第二審法院因原審判決未諭知管轄錯誤係不當而撤銷之者，
    如第二審法院有第一審管轄權，應為第一審判決」，同法第
    369 條第2 項定有明文。此項規定，依同法第455 條之1 第
    3 項規定，於簡易判決之地方法院合議庭第二審程序準用之
    。本件被告經本院高雄簡易庭簡易判決處刑後，提起上訴，
    本院管轄第二審之合議庭認應諭知無罪之判決，依前揭刑事
    訴訟法第455 條之1 第3 項準用同法第369 條第2 項之規定
    意旨，由本院合議庭逕依通常程序審理後，撤銷該簡易判決
    ，自為第一審判決。檢察官及被告如不服本判決，仍得於法
    定期間內提起上訴，併此敘明。
據上論結，應依刑事訴訟法第455 條之1 第3 項、第369 條第1
項前段、第2 項、第364 條、第301 第1 項，判決如主文。
本案經檢察官乙○○到庭執行職務。
中　　華　　民　　國　　96　　年　　4 　　月　　11　　日
                  刑事第六庭    審判長法　官  曾逸誠
                                      法  官  王  琁
                                      法  官  林柏壽
以上正本證明與原本無異。
如不服本判決，應於判決送達後10日內，向本院提出上訴狀。
中　　華　　民　　國　　96　　年　　4 　　月　　18　　日
                                      書記官  林國龍
